【裁判字號】    97,上易,678
【裁判日期】    971231
【裁判案由】    侵占
【裁判全文】
臺灣高等法院臺南分院刑事判決         97年度上易字第678號
上  訴  人  臺灣臺南地方法院檢察署檢察官
上  訴  人
即  被  告  甲○○
選任辯護人  陳惠菊律師
上列上訴人因被告侵占案件，不服臺灣臺南地方法院97年度易字
第343號中華民國97年8月21日第一審判決（起訴案號：臺灣臺南
地方法院檢察署96年度偵字第11754號），提起上訴，本院判決
如下：
    主  文
原判決撤銷。
甲○○犯業務侵占罪，處有期徒刑壹年，減為有期徒刑陸月，如
易科罰金，以銀元佰元即新臺幣玖佰元折算壹日。緩刑年。
    事  實
一、緣甲○○於民國83年11月28日與「統舜橡膠企業有限公司」
    （下稱統舜橡膠公司）之董事長兼實際負責人潘明輝結婚，
    並於85年10月24日成為統舜橡膠公司之掛名股東及掛名董事
    ，並實際從事統舜橡膠公司營運業務。嗣潘明輝於94年10月
    10日因病去世後，統舜橡膠公司因遲未選任新任董事長，致
    無法繼續正常營運，甲○○遂以「原公司廠房所在地租金過
    高且與房東關係不睦」為由，獲得統舜橡膠公司其他兩位董
    事乙○○○、丙○○之同意後，將統舜橡膠公司原置於臺南
    縣仁德鄉○○路41巷36號之18廠房內之生產用機器共24台，
    搬遷至臺南縣仁德鄉○○路108號新廠址存放，而受託保管
    該24台機器。
二、詎甲○○於遷運上開機器後，竟意圖為自己不法之所有，於
    94年12月5日在臺南縣仁德鄉○○路108號廠房新址，另設立
    「楓舜實業有限公司」（下稱楓舜公司），變易持有為所有
    ，將其基於業務關係所保管持有之上開統舜公司生產用機器
    24台侵占入己，供其新設立之楓舜公司營運使用，並於95年
    8月14日在同址，另設立「統舜國際膠藝有限公司」（下稱
    統舜膠藝公司），持續將該24台機器供統舜膠藝公司營運使
    用（楓舜公司則於95年9月28日停業）。
三、案經乙○○○、丙○○訴由臺灣臺南地方法院檢察署檢察官
    偵查起訴。
    理  由
壹、程序部分：
  (一)證人即告訴人丙○○於警詢之證述，及告訴人乙○○○、丙○○於告訴狀之指訴，分別係被告以外之人於審判外之言詞
    及書面陳述，被告及其辯護人既不同意作為證據，即不得作
    為本案裁判基礎之證據資料。
  (二)其餘理由欄所引用之具傳聞性質之證據資料，公訴人、被告
    及辯護人於本案言詞辯論終結前，並未爭執其證據能力，本
    院審酌該等證據之作成或取得之狀況，並無非法或不當取證
    之情事，且亦無顯不可信之情況，依刑事訴訟法第159條之5
    規定，應具證據能力，併予敘明。
貳、實體部分：
一、訊據被告甲○○固坦承將上開24台機器，由統舜橡膠公司原
    廠址臺南縣仁德鄉○○路41巷36號之18，搬遷至臺南縣仁德
    鄉○○路108號新廠址存放，供其設立之楓舜公司、統舜膠
    藝公司營運使用之事實，惟否認有侵占犯行，辯稱：實際上
    統舜橡膠公司是潘明輝1人出資之公司，告訴人乙○○○、
    丙○○及案外人許忠賢均係統舜橡膠公司之借名登記股東，
    潘明輝死後，統舜橡膠公司受限於其他借名登記股東，遲遲
    未能選出新任董事長，致無法領用統一發票繼續營業，被告
    為消化統舜橡膠公司之舊訂單及維持統舜橡膠公司員工之家
    庭生計，將統舜橡膠公司上開機器暫為管理或利用，實為不
    得已之做法，並無任何不法所有之意圖云云。
二、惟查：
  (一)前開24台機器係統舜橡膠公司陸續購入，為統舜橡膠公司之
    生產用機器乙節，除據被告自白在卷（見原審卷第94、113
    頁）外，並經證人即統舜橡膠公司之員工許忠賢（機器操作
    員兼業務、送貨）、張力仁（廠長）、陳茂森（送貨員）、
    黃慶豐（出料）於偵查及原審審理中結證明確，復有被告提
    出之統舜橡膠公司94年度財產目錄（見原審卷第30至31頁）
    在卷可證，足認該24台機器確係統舜橡膠公司所有之機器無
    訛。
  (二)又潘明輝因病去世後，被告始以「原公司廠房所在地租金過
    高且與房東關係不睦」為由，獲取統舜橡膠公司之董事乙○○○、丙○○之同意，將上開24台機器由統舜橡膠公司原廠
    址，搬遷至臺南縣仁德鄉○○路108號新廠址存放等情，亦
    據證人丙○○於原審審理時證明在卷。是堪認被告已受統舜
    橡膠公司董事之委託，而持有保管該24台機器亦明。
  (三)而被告取得前述24台機器之占有後，係在前揭新廠址另行先
    後設立楓舜公司、統舜膠藝公司，僱用統舜橡膠公司之舊員
    工在上址，使用其所保管之該24台機器為楓舜公司、統舜膠
    藝公司生產營運等情，業經證人張力仁、陳茂森、黃慶豐於
    偵查中結證稱：大部分是以舊公司（指統舜橡膠公司）移過
    去的20餘台機器生產營運等情明確（見偵查卷第72至75頁）
    ，足見被告確實是將其所保管之統舜橡膠公司所有之上開24
    四台機器，供做其新設立之楓舜公司、統舜膠藝公司營運使
    用，是被告客觀上確有「易持有為所有」之侵占事實。
  (四)再被告先後設立之楓舜公司、統舜膠藝公司之董事、股東，
    與統舜橡膠公司之董事、股東，除了被告以外，其餘股東、
    董事均不相同，有卷附該3家公司之公司登記案卷影本可稽
    ，堪認被告另行設立之楓舜公司、統舜膠藝公司與告訴人乙○○○、丙○○擔任董事之統舜橡膠公司於形式上及實質上
    ，均係不同之公司，且楓舜公司、統舜膠藝公司係被告1人
    出資之公司，其餘登記之股東許忠賢、許麗雲、許映木、許
    陳美津、潘承柏等人均是未實際出資之掛名股東等節，亦據
    被告於原審供明在卷（見原審卷第14四頁），是被告將統舜
    橡膠公司所有之機器，供做其另行設立之其他公司生產營運
    使用，其亦顯然有「為自己不法所有」之意圖存在。
  (五)被告雖辯稱：統舜橡膠公司係潘明輝1人出資之公司，該24
    台機器應屬潘明輝所有，在潘明輝死亡後，伊新成立楓舜公
    司、統舜膠藝公司，使用該24台機器生產營運，是為了維持
    統舜橡膠公司舊員工之家庭生計，沒有不法所有之意圖云云
    。然查：
  １統舜橡膠公司於78年設立之初，係由潘明輝向告訴人乙○○○借150萬元，及案外人李永聰（已改名李昀哲）向其父親
    借150萬元，所共同出資設立，而告訴人乙○○○借予潘明
    輝之150萬元中，有40萬元係由告訴人丙○○出資，因潘明
    輝對於橡膠業較為內行，就由潘明輝擔任董事長，且為符合
    當時公司法所規定有限公司之設立股東須有5人之規定，另
    找案外人黃麗珍、李慶煌擔任統舜橡膠公司之股東等情，業
    據證人丙○○、黃麗珍、李昀哲（原名李永聰）於原審審理
    時分別結證綦詳（見原審卷第86至103頁），且該3位證人就
    統舜橡膠公司設立之初，潘明輝並未實際拿錢出來投資乙節
    之證述，互核一致，足證統舜橡膠公司並非潘明輝1人出資
    之公司，僅因潘明輝對橡膠業之營運較為熟稔，才會由潘明
    輝擔任董事長，負責該公司之實際營運及決策，是則潘明輝
    係本於其為統舜橡膠公司董事長之職責，陸續購入前開24台
    台機器作為統舜橡膠公司生產營運用之機器，尚難以此推認
    該24台機器係潘明輝個人所有之機器。則在統舜橡膠公司未
    合法清算解散前，該24台機器仍屬統舜橡膠公司所有，除非
    經統舜橡膠公司全體股東或執行業務董事全體之同意，否則
    不得將該24台機器作為統舜橡膠公司營運使用外之其他用途
    ，乃被告竟未得其他股東或其他董事之同意，即將其轉作為
    自己設立之其他公司之生產用機器，自具有不法所有之意圖
    甚明。
  ２至被告另辯以：伊係為了消化舊訂單，及維持舊員工之家庭
    生計云云，惟被告將該24台機器，供其另設立之其他公司生
    產營運，前後迄今已快3年，顯然並非僅在生產潘明輝生前
    為統舜橡膠公司所接之訂單，且被告設立之楓舜公司、統舜
    膠藝公司以該24台機器生產營運所賺得之利潤，除了發薪外
    ，並未分配予統舜橡膠公司之其他股東或董事，凡此均難認
    被告將所保管之前開24台機器，充作自己另行設立之楓舜公
    司、統舜膠藝公司所有機器使用之目的，是為了維持統舜橡
    膠公司之繼續營運。
  ３被告雖另辯稱：「潘明輝告訴我統舜橡膠公司是他1人出資
    之公司」等詞置辯云云。然倘被告確實因此誤認統舜橡膠公
    司係潘明輝獨資之事業，則在潘明輝死亡後，前開24台機器
    亦應屬潘明輝之遺產，依法應由潘明輝之法定繼承人公同共
    有，而潘明輝之法定繼承人除了被告之外，另有潘承柏（潘
    明輝與被告之子）、潘榆涵（潘明輝與被告之女）、潘宜廷
    （潘明輝與前妻黃麗珍之女）3人，此有臺南市東區戶政事
    務所97年4月21日南市東戶3字第09700025100號函送之潘明
    輝全戶除戶戶籍謄本1份附卷可按（見原審卷第48至50頁）
    。堪認被告並非潘明輝之唯一法定繼承人，自無單獨處分前
    開24台機器之權限，則被告亦未得其他法定繼承人之同意，
    即擅自將該24台機器作為自己所設立之其他公司之生產機器
    使用，其主觀上具有為自己不法所有之意圖，亦甚灼然。
  (六)綜上所述，被告將其受託保管之屬統舜橡膠公司所有之前開
    24台機器，供作其另設立之其他公司營運使用，在客觀上有
    「易持有為所有」之侵占事實，且在主觀上亦有為自己出資
    設立之公司營運得利之不法所有意圖，被告所為上開辯解，
    顯係卸責之詞，不足採信。本件事證明確，被告侵占犯行，
    洵堪認定，應予依法論科。
三、查被告為統舜橡膠公司之掛名股東及掛名董事，在統舜橡膠
    公司亦有幫忙處理部分會計事務等情，業據被告於原審供認
    在卷（見原審卷第112頁），核與證人許忠賢於原審審理時
    結證稱：「被告偶爾會到公司看看，也會跑銀行幫公司轉帳
    ，但統舜橡膠公司之帳務是由潘明輝管理」（見原審卷第10
    5頁）等情相符。應堪認被告有參與統舜橡膠公司營運業務
    之事實，其之所以保管該24台機器，亦係基於其為實際經營
    公司業務關係。是核被告所為，係犯刑法第336條第2項之業
    務上侵占罪名。
四、又按刑法上之侵占罪為即成犯，於行為人變易其原來之持有
    意思為不法所有之意思，而逕為所有人之行為時，其犯罪即
    告完成（最高法院43年台上字第675號、67年台上字第2662
    號判例及88年度台上字第6426號判決意旨參照），故其以後
    之繼續侵占乃狀態之繼續，而非其侵占行為之繼續。準此，
    本件被告於94年12月5日將其所保管之前開24台機器侵占入
    己，作為楓舜公司之生產用機器使用時，侵占行為已告完成
    ，其後持續使用該24台機器營運，及改以統舜膠藝公司名義
    營運使用，依照上開說明，應係使用狀態之繼續，並非侵占
    行為之繼續，故被告本件侵占行為完成之時間，應為94年12
    月5日。而被告所犯刑法第336條第2項業務侵占罪之法定刑
    有罰金刑，其行為後，刑法第33條第5款有關罰金刑之規定
    ，業於94年2月2日修正公布，並自95年7月1日起施行之刑法
    ，依被告行為時之刑法第33條第5款規定，罰金刑為銀元一
    元（即新臺幣三元）以上；但被告行為後之現行刑法第33條
    第5款係規定罰金刑為新臺幣一千元以上，以百元計算之，
    經比較修正前、後關於科處罰金刑之最低刑度規定，以被告
    行為時之刑法第33條罰金刑之規定較有利於被告。
五、原審以被告犯罪事證明確，因予論科，固非無見。惟被告所
    犯應係成立刑法第336條第2項業務侵占罪，原判決竟依刑法
    第335條第1項普通侵占罪論處，顯有未洽。被告上訴意旨否
    認犯罪固非有理，惟檢察官上訴意旨指摘及此，則有理由，
    自應由本院將原判決予以撤銷改判，以期適法。爰審酌被告
    明知其無處分前開24台機器之權利，竟不思以合法途徑解決
    與告訴人間之私權糾紛，僅因無法與告訴人就潘明輝死亡後
    所留下之遺產及統舜橡膠公司財產分配取得共識，即以設立
    其他公司營運之方式，侵占上開機器使用，顯已妨礙告訴人
    正當權利之行使，實屬不該，且其侵占前開24台機器使用之
    期間將近3年、該24台機器之價值依告訴人提出之卷附估價
    單所載（見偵查卷第10頁），合計高達158萬元，兼衡其素
    行、家庭狀況、智識程度，及犯罪後態度等一切情狀，量處
    有期徒刑1年。又因被告本件犯罪時間在96年4月24日以前，
    符合減刑條件，併依中華民國96年罪犯減刑條例第2條第1項
    第3款規定，減其刑期2分之1為有期徒刑6月。查被告行為時
    之刑法第41條第1項前段及罰金罰鍰提高標準條例第2條（現
    已刪除）係規定以銀元一百元至三百元折算一日（即以新臺
    幣三百元至九百元折算一日），而被告行為後之現行刑法第
    41條第1項前段，則係規定以新臺幣一千元、二千元或三千
    元折算一日，是經比較修正前、後之易科罰金折算標準，應
    以修正前之規定，較有利於被告，依刑法第2條第1項前段之
    規定，本件並適用修正前刑法第41條第1項前段之規定，諭
    知易科罰金之折算標準。
六、末查，被告未曾因故意犯罪受有期徒刑以上刑之宣告，有臺
    灣高等法院被告前案紀錄表1份在卷可憑，其經此偵、審程
    序及刑事判決教訓，應知警惕，諒無再犯之虞；參酌被告本
    件已與告訴人達成和解，有和解書影本1份在卷可參，且告
    訴人亦具狀表明不再追究之意（參見本院卷第61、63、66頁
    ），故為啟其自新，本院認本件所宣告之刑，以暫不執行為
    適當，併予諭知緩刑3年。
七、據上論結，應依刑事訴訟法第369條第1項前段、第364條、
    第299條第1項前段、刑法第2條第1項前段、第336條第2項、
    刑法第74條第1項第1款、修正前刑法第41條第1項前段，刑
    法施行法第1條之1第1項、第2項前段，修正前罰金罰鍰提高
    標準條例第2條，中華民國96年罪犯減刑條例第2條第1項第3
    款、第7條、第9條，判決如主文。
本案經檢察官楊治宇到庭執行職務。
中    華    民    國    97    年    12    月    31    日
                  刑事第二庭    審判長法  官  葉居正
                                      法  官  吳勇輝
                                      法  官  郭千黛
以上正本證明與原本無異。
不得上訴。
                                      書記官  尤乃玉
中    華    民    國    98    年    1     月    5     日
附錄：本判決論罪科刑法條
中華民國刑法第336條第2項
對於業務上所持有之物，犯前條第1項之罪者，處6月以上5年以
下有期徒刑，得併科3千元以下罰金。


司法院資訊處製作；財團法人民間司法改革基金會備份。
